【裁判字號】    98,訴,1445
【裁判日期】    981223
【裁判案由】    損害賠償
【裁判全文】
臺灣臺北地方法院民事判決              98年度訴字第1445號
原      告  喬安娜服飾實業有限公司
法定代理人  丙○○
被      告  連展科技股份有限公司
法定代理人  乙○○
訴訟代理人  甲○○
上列當事人間請求損害賠償事件，本院於98年12月17日言詞辯論
終結，判決如下：
    主  文
原告之訴及假執行之聲請均駁回。
訴訟費用由原告負擔。
    事實及理由
一、原告起訴主張：被告於民國97年2月間就其廠區員工冬夏兩
    季工作服，委由原告代為設計款式與打版製作樣品，原告於
    97年3月3日起陸續就行政人員之襯衫、作業員之POLO衫、網
    狀工作帽、作業員與行政人員共用之秋冬夾克，提供布樣並
    製作樣品交付予被告確認，原告並依被告所提供之數據完成
    報價，並經被告採購單位主管確認，原告復依被告指示先行
    織染POLO衫及行政人員之襯衫布料，並分別於97年4月3日、
    97年6月18日、97年6月23日將套量衣服寄送至被告各廠區後
    ，被告卻始終未將統計資料通知被告，致原告已準備之備料
    無法進行生產，嚴重影響原告資金調度。被告曾於97年4月
    11日提供修正版合約供原告覆核，並向原告表示若原告同意
    修正後之合約內容，即可立即簽約，原告已於97年4月25日
    提出正式合約書予被告用印，被告遲未完成簽約手續。原告
    於97年8月25日發函限期催告被告簽訂正式合約，被告於屆
    期仍置之不理。系爭契約既經原告同意被告所提出修正後之
    版本，復經原告後續提供套量衣服、確認價格、催告被告完
    成簽約手續與履約等意思表示，應視為係對被告要約之承諾
    ，兩造間之契約業已成立。被告違約致原告受有打樣費用（
    含製版費）之損失新臺幣（下同）3萬576元，又系爭契約原
    訂價金為人民幣164萬9514元，原告因而受有契約價金33.33
    %應得利益之損失即人民幣54萬9783元，折算新臺幣為274
    萬8915元，上開金額共計279萬9491元，被告應依民法第226
    條規定賠償原告所受之損害。退步言之，縱認兩造契約並未
    成立，惟原告為簽訂系爭契約，已處於相互信賴之特殊關係
    中，被告違反締約時應遵守之誠信原則，不配合完成書面簽
    約手續，致原告投入資源進行諸多準備與安排所生損害，依
    民法第245條之1規定，被告應負締約過失之賠償責任等情，
    為此提起本件訴訟。並聲明：(一)被告應給付原告277萬9491
    元及自起訴狀繕本送達翌日（即98年5月9日）起至清償日止
    ，按週年利率5%計算之利息。(二)願供擔保請准宣告假執行。
二、被告辯以：原告所提供之衣物樣品始終無法讓被告滿意，被
    告曾要求原告改善，原告一直無法達到被告之要求，原告自
    97年7月後即不再提供樣衣，亦不與被告聯繫，被告既尚未
    認可原告所提供之相關樣品，並無後續下訂單或簽合約之可
    能，被告雖曾要求原告於97年4月25日提出正式合約書交由
    被告用印，惟未曾向原告表示只要原告同意合約即可用印，
    又縱認被告於1年前有要約，依民法第157條規定，要約早已
    失其拘束力。再者，被告從未指示原告進行織染衣物之備料
    行為，被告雖曾提供被告公司初步人數統計予原告，係供原
    告報價參考，並非最終下訂單之數量，且被告於報價單上已
    表示，實際訂購單依照正式下單之訂購量屆時發包製作，故
    契約成立時點應為被告下訂單經原告承諾之時，被告既未下
    訂單予原告，兩造間尚未成立契約，原告主張被告違約請求
    損害賠償，並無理由。且被告既未簽約，又未下訂單，更未
    要求原告織染或備料，並無締約之過失等語。並聲明：(一)原
    告之訴及假執行之聲請均駁回。(二)如受不利判決，願供擔保
    請准宣告免為假執行。
三、兩造不爭執之事實：
  (一)被告於97年2月間就其廠區員工冬夏兩季工作服，委由原告
    代為設計款式與打版製作樣品，原告陸續就行政人員之短袖
    襯衫、作業員之短袖POLO衫、網狀工作帽、作業員與行政人
    員共用之秋冬夾克，提供布樣並製作樣品交付被告供員工套
    量，原告並曾交付起訴狀附件四報價單予被告。
  (二)原告於97年3月3日送二件襯衫樣衣至被告臺北營業所在地（
    起訴狀附件二），於97年4月3日送十六件套量襯衫樣衣至被
    告大陸工廠（起訴狀附件六），於97年4月23日送POLO衫布
    樣至臺北營業所在地（起訴狀附件二），於97年6月18日送
    60件POLO衫套量樣衣至被告大陸工廠（起訴狀附件六），於
    97年6月23日送15件POLO衫套量樣衣至被告台北營業所在地
    （起訴狀附件六）。
  (三)原告於97年4月25日將原告用印後契約書送交被告。
  (四)原告於97年8月25日以台北信維郵局第2667號存證信函限期
    催告被告簽訂正式合約及履行契約。
四、本件爭點及法院之判斷：
    原告主張被告就其廠區員工冬夏兩季工作服，委由原告代為
    設計款式與打版製作樣品，原告陸續完成提供布樣並製作樣
    品交付予被告確認並完成報價，惟被告竟遲未完成簽約，致
    其受有損害，為被告所否認，並以前揭情詞置辯，是本件首
    要爭點為兩造有無訂立系爭制服承攬製作契約，本院審酌如
    下：
（一）兩造有無成立員工制服承攬製作契約？
      按民事訴訟如係由原告主張權利者，應先由原告負舉證之
      責，若原告先不能舉證，以證實自己主張之事實為真，則
      被告就其抗辯事實即令不能舉證，或其所舉證據尚有疵累
      ，亦應駁回原告之請求（最高法院17年上字第917號判例
      參照）。再按，契約當事人對於必要之點，意思一致，而
      對非必要之點，未經表示意思者，推定其契約成立，民法
      第153條第2項訂有明文，可知契約之成立以當事人對必要
      之點互為意思表示一致為要件。本件原告主張與被告間有
      制服承攬製作關係存在，無非係以其陸續依約完成打版、
      樣式設計及樣衣之製作，然為被告所否認，則原告主張系
      爭承攬契約關係存在，揆前說明,應就該契約確已成立之
      事實負舉證責任。經查，原告固於97年8月25日以存證信
      函催告被告完成系爭契約之簽訂，然被告並未置理，為兩
      造所不爭執之事實，並有原告提出於97年8月25日以台北
      信維郵局第2667號存證信函限期催告被告簽訂正式合約及
      履行契約之函件在卷為證，是兩造對於系爭制服承攬製作
      迄未簽訂正式契約之事實，自堪認定。再者，原告對於兩
      造就系爭制服承攬契約之報酬已達合意之必要之點一節，
      並未舉證以實其說；再就兩造往來之電子郵件內容以觀，
      被告對於原告提出之契約條款內容尚在斟酌中、承攬金額
      亦未確定、樣版尺寸亦在協商中等等，有原告提出之往來
      電子郵件附卷為憑，在在足徵系爭制服承攬契約之必要之
      點尚未達成合意，是依前開說明，自難認兩造對於系爭制
      服承攬契約互為明示、默示之意思表示一致。被告抗辯其
      與原告無承攬契約關係等語,要非無據。原告就其與被告
      存在系爭承攬契約之主張，未能舉證以實其說，其該部分
      之主張，洵屬無據。
（二）兩造既未成立承攬契約，原告依民法第245條之1規定請求
      本件損害賠償，有無理由？
      按契約未成立時，當事人為準備或商議訂立契約而有：一
      就訂約有重要關係之事項，對他方之詢問，惡意隱匿或為
      不實之說明者。二知悉或持有他方之秘密，經他方明示應
      予保密，而因故意或重大過失洩漏之者。三其他顯然違反
      誠實及信用方法者，對於非因過失而信契約成立致受損害
      之他方當事人，負賠償責任，民法第245條之1固有明文。
      又解釋意思表示，應探求當事人真意，不得拘泥於所用之
      辭句，民法第98條定有明文。蓋解釋意思表示，端在探求
      表意人為意思表示之目的性及法律行為之和諧性。是解釋
      契約尤須斟酌交易習慣，及當事人所欲達成之經濟效果、
      合理預期之契約利益，依誠信原則而為之。關於法律行為
      之解釋方法，應以當事人所欲達到之目的、交易習慣、任
      意法規及誠信原則為標準，合理解釋之。其中應將當事人
      之目的列為最先，交易習慣次之，任意法規又次之，誠信
      原則始終介於其間以修正或補足之。因此，解釋契約應通
      觀全文，並斟酌立約當時之情形，以期不失立約人之真意
      。又解釋契約應以當事人立約當時之真意為準，而真意何
      在，則應以過去事實及其他一切證據資料為斷定之標準，
      不能拘泥文字致失真意（最高法院十八年上字第一七二七
      號判例、十九年上字第五十八號判例、十九年上字第四五
      三號判例、八十八年度台上字第一六七一號判決要旨參照
       ）。是故，於探求當事人立約真意時，所應力求者，乃
      於解釋契約條款時，斟酌當事人訂約時客觀上所存在之一
      切情事，以契約當事人所欲達成之契約目的為基準，不違
      背契約本質，而為符合公平正義之契約解釋。至所謂契約
      之目的，係指當事人基於契約內容所欲達成之經濟效果。
      而所謂契約之本質，則係指通常交易觀念，及一般交易當
      事人所得合理預期之給付目的與契約利益而言。本件原告
      主張系爭承攬契約縱不成立，被告有締約過失責任，自應
      負賠償責任云云。經查，原告對於被告於履行系爭承攬契
      約過程中，有如何違反民法第245條之一之締約上過失情
      事，均未具體舉證以實其說，是其此部分主張，已有疑義
      ；再者，被告於兩造電子郵件往來過程中，係對於原告提
      出之契約條款內容、承攬金額及承攬標的物之樣版尺寸表
      示尚在斟酌，已如前述，被告所斟酌之前揭情事非但屬系
      爭承攬契約內容之必要之點，且屬訂約時所應客觀審酌之
      情事，符合一般交易習慣，而原告依被告之要求完成樣版
      打版、尺寸丈量完畢之樣衣，亦符合系爭製成承攬契約之
      目的，難認被告之前揭要求有何違反違反誠實、信用之方
      法，是原告逕以前揭法條主張被告有締約上過失，請求被
      告負賠償責任，亦難認有據。
五、綜上所述，兩造既未簽訂系爭承攬契約，被告復無締約上之
    過失，原告主張其因而受有損失云云，應非可採。從而，原
    告依解約後之法律關係及締約過失之賠償責任，請求被告應
    給付其277萬9491元，及自起訴狀送達之翌日起至清償日止
    ，按年利率百分之五計算之利息，為無理由，不應准許。至
    原告所為假執行之聲請，因前揭訴之駁回而失所附麗，應併
    予駁回。
六、本案判決之基礎已臻明確，兩造其餘攻擊防禦方法及舉證，
    核與判決結果不生影響，爰不予逐一論駁，併此敘明。
七、訴訟費用負擔之依據：民事訴訟法第78條。
中    華    民    國    98    年    12    月    23    日
                  民事第五庭  法  官  洪純莉
以上正本係照原本作成。
如對本判決上訴，須於判決送達後20日內向本院提出上訴狀。
中    華    民    國    98    年    12    月    23    日
                              書記官  邱美嫆

司法院資訊處製作；財團法人民間司法改革基金會備份。
